【裁判字號】    99,上訴,201
【裁判日期】    990706
【裁判案由】    妨害自由等
【裁判全文】
臺灣高等法院高雄分院刑事判決         99年度上訴字第201號
上  訴  人
即  被  告    丙○○
選任辯護人    王進勝    律師
              黃淑芬    律師
              陳慧錚    律師
上列上訴人因妨害自由等案件，不服臺灣高雄地方法院98年度易
字第950 號中華民國98年11月26日第一審判決（起訴案號：臺灣
高雄地方法院檢察署98年度偵緝字第1620號），提起上訴，本院
判決如下：
    主  文
原判決關於剝奪他人行動自由部分撤銷。
丙○○共同犯剝奪他人行動自由罪，處有期徒刑壹年。
    事  實
一、丙○○與陳昱智均為何慶國之手下，黃正南、蘇明發為何慶
    國之兄何慶福及真實姓名年籍不詳綽號「阿彬」之人所共同
    雇用之圍事，負責維護何慶福、「阿彬」所經營、址設高雄
    縣岡山鎮○○○路昇達鑫興業股份有限公司對面鴿舍鐵皮屋
    之賭場（陳昱智、何慶國、黃正南、蘇明發妨害自由部分均
    已由原審法院判處有期徒刑1 年現上訴中），丙○○於民國
    （以下同）98年1 月31日下午10時許，在公眾得以出入之上
    址鐵皮屋內，以俗稱「搖三、六骰子」之方式賭博財物（賭
    博部分已判罰金刑確定），嗣於翌日（2 月1 日）凌晨2 、
    3 時許，甲○○經友人簡秋央之提醒發覺上開賭場內所用之
    搖盤器具有詐，便向賭場負責人要求檢驗賭具，經檢查後發
    覺其中確有電子IC板，在場之賭客多人嘩然要求歸還賭資，
    黃正南即開槍示警並護送「阿彬」離開後，蘇明發則向甲○○稱「開槍後警方可能會來，換個地方再談」，甲○○不疑
    有他，便與謝耀仁、簡秋央等人一同駕車至綽號「阿惠」之
    丁○○所有位於高雄縣岡山鎮○○路99號別墅，丙○○隨即
    亦駕車載送何慶國至上址。蘇明發、黃正南、何慶國、丁○○等人到達現場後，便與甲○○、謝耀仁、簡秋央進行談判
    ，何慶國先向甲○○稱願賠償新台幣（下同）40萬元，黃正
    南則趁機要求何慶國給付其中20萬元，過程中蘇明發突然向
    在場之人表示「一毛錢都不用給」後，蘇明發、黃正南、何
    慶國即基於妨害自由之犯意聯絡，向在別墅外等候，同具犯
    意聯絡之含丙○○等十數名在場之成年手下稱「通通進來」
    、「把他們3 個人帶出來」等語，甲○○、謝耀仁、簡秋央
    即被人強拉至門口，嗣十數名手下漸包圍過來，甲○○見狀
    大喊一聲「跑」，3 人即四散欲逃逸，簡秋央逃脫成功，謝
    耀仁則為在場為不詳姓名之人毆打昏迷後押在屋外，然甲○○逃脫後因故絆倒，遭追趕在後之丙○○以外型為手槍之物
    （未扣案不能證明其殺傷力）抵住頭部，並以該物毆打甲○○頭部左側，致甲○○受有頭部約1 公分之外傷（傷害部分
    未據告訴），因而血流滿面不敢抵抗。丙○○剝奪甲○○之
    行動自由後，便以該外型為手槍之物抵住甲○○，並叫計程
    車將甲○○載至何慶國位在岡山鎮某處房屋，途中丙○○並
    聯絡具犯意聯絡之陳昱智前往該處，一至何慶國住處，渠等
    即共同將甲○○強拉至屋內，因何慶國已酒醉，便由陳昱智
    駕車，2 人共同將甲○○載至不知情乙○○（經高雄地方法
    院檢察署檢察官另為不起訴處分）位於高雄縣岡山鎮○○路
    11巷2 弄2 號住處，但因甲○○血流不止向丙○○要求就醫
    ，惟丙○○、陳昱智以怕警察知道為由拒絕後，渠2 人即帶
    甲○○前往高雄縣岡山鎮○○路208 號「協興藥局」包紮止
    血，嗣後甲○○再以身體虛弱為由要求進食，丙○○、陳昱
    智便帶甲○○至附近市場進食，甲○○見有機可乘，趁隙逃
    逸後，並於98年2 月21日報警循線查獲上情。
二、案經內政部警政署刑事警察局、高雄縣政府警察局湖內分局
    移送臺灣高雄地方法院檢察署檢察官偵查起訴。
    理  由
壹、證據能力部分：
一、按被告以外之人於審判外之言詞或書面陳述，除法律有規定
    者外，不得作為證據，刑事訴訟法第159 條第1 項定有明文
    ，此即學理上所稱之「傳聞證據排除法則」，而依上開法律
    規定，傳聞證據原則上固無證據能力，但如法律別有規定者
    ，即例外認有證據能力。又按被告以外之人於審判外向法官
    所為之陳述，及偵查中向檢察官所為陳述，除顯有不可信之
    情況者外，均得為證據；被告以外之人於檢察事務官、司法
    警察官或司法警察調查中所為之陳述，與審判中不符時，其
    先前之陳述具有較可信之特別情況，且為證明犯罪事實存否
    所必要者，亦得為證據，同法第159 條之1 、第159 條之2
    均分別定有明文。查證人甲○○、謝耀仁、簡秋央於警詢中
    之證述，與渠等在審理中之證述大致相同，依刑事訴訟法第
    159 條之2 之規定，應無證據能力。至於證人何慶國、黃正
    南、蘇明發、乙○○、梁家豪、陳坤進於警詢中所為之陳述
    ，係被告以外之人於審判外之言詞陳述，而屬傳聞，其於本
    案審理時均未曾於審判中為證述，且經上訴人丙○○及辯護
    人爭執其證據能力，經核並無刑事訴訟法第159 條之1 至同
    法第159 條之5 所列舉得作為證據之例外情事，是以並無證
    據能力。惟上開證人之證詞雖不得作為本案之證據，惟仍得
    用以彈劾證人之憑信性，附此敘明。
二、證人甲○○、謝耀仁、簡秋央、梁家豪、陳坤進向檢察官所
    為之陳述，屬於審判外之陳述，為傳聞證據，惟現階段刑事
    訴訟法規定檢察官代表國家偵查犯罪、實施公訴，依法其有
    訊問被告、證人及鑑定人之權，證人、鑑定人且須具結，而
    實務運作時，檢察官偵查中向被告以外之人所取得之陳述，
    原則上均能遵守法律規定，不致違法取供，其可信度極高，
    職是，上開證人於偵查中已具結之證述，當事人並無釋明「
    顯有不可信之情況」之理由，應認其有證據能力。
三、按被告以外之人於審判外之陳述，雖不符刑事訴訟法第159
    條之1 至之4 之規定，然經當事人於審判程序同意作為證據
    ，法院審酌該言詞陳述或書面陳述作成時之情況，認為適當
    者，亦得為證據。當事人、代理人或辯護人於法院調查證據
    時，知有第159 條第1 項不得為證據之情形，而未於言詞辯
    論終結前聲明異議者，視為有前項之同意，同法第159 條之
    5 定有明文。除上開證人偵查中之陳述外，本判決下列所引
    用之證據，業經上訴人丙○○及辯護人、檢察官於本院準備
    程序時表示均無意見，且於本案調查證據時，均知有不得為
    證據之情形，亦未於言詞辯論終結前聲明異議，依上開規定
    ，已擬制同意其有證據能力，審酌該等傳聞證據作成時之狀
    況，並無違法或不當等不宜作為證據之情形，依前開說明，
    均得作為證據。
貳、實體部分：
一、訊之上訴人丙○○固坦承賭博後與甲○○於上開時、地，一
    同由「阿惠」房屋，至何慶國住處、乙○○住處、協興藥局
    等地之事實，惟否認有何妨害自由之犯行，辯稱：我沒有妨
    害甲○○的自由，他要作什麼都是出於他的意思，他的傷如
    何來的我不清楚云云。惟查：
（一）上訴人丙○○於98年1 月31日下午10時許，在址設高雄縣
      岡山鎮○○○路昇達鑫興業股份有限公司對面鴿舍鐵皮屋
      內，以俗稱「搖三、六骰子」之方式賭博財物，嗣於翌日
      （98年2 月1 日）2 、3 時許，上開賭場內，因甲○○要
      求敲破賭盅後發現IC板一事，賭客遂與賭場負責之人發生
      爭執，隨後甲○○、謝耀仁、簡秋央等人即隨同蘇明發、
      何慶國、黃正南等人一同駕車至綽號「阿惠」之丁○○別
      墅，丙○○隨即亦駕車載送何慶國至上址房屋，嗣後雙方
      談判破裂，甲○○離開該屋後，與上訴人丙○○一同由該
      處至何慶國位在岡山鎮某處房屋，陳昱智並於該處加入，
      3 人一同至乙○○住處、協興藥局等地，直至3 人至協興
      藥局附近市場進食，甲○○與上訴人丙○○因發生爭執為
      警帶回派出所後，其始於該日9 時許與上訴人丙○○分開
      等情，業經證人甲○○、謝耀仁、簡秋央、梁家豪、陳坤
      進，共同被告黃正南、蘇明發、何慶國、陳昱智、乙○○
      於偵查中證述甚明，此部分並為上訴人丙○○所不爭執，
      此部分事實堪予認定。
（二）該賭場於當日發現賭盅內有IC板後，在場之賭客嘩然均要
      求歸還賭資，黃正南持槍對空鳴槍示警並護送「阿彬」離
      開後，蘇明發即向甲○○稱「開槍後警方可能會來，換個
      地方再談」，甲○○方與謝耀仁、簡秋央等人一同駕車至
      丁○○所有之岡山鎮別墅進行談判，在別墅內，原有蘇明
      發、黃正南、何慶國、丁○○、甲○○、謝耀仁、簡秋央
      等人，何慶國先向甲○○稱願賠償新台幣（下同）40萬元
      ，黃正南則趁機要求何慶國給付其中20萬元，過程中蘇明
      發突然向在場之人表示「一毛錢都不用給」，談判因此破
      裂，何慶國、蘇明發突然打電話叫在外面等候之含上訴人
      丙○○等在內之十數名手下「通通進來」，黃正南並稱「
      把他們3 個人帶出來」等語，甲○○、謝耀仁、簡秋央等
      人即被人強拉至門口，嗣十數名手下漸包圍過來，甲○○
      見狀大喊一聲「跑」，3 人即四散欲逃逸，簡秋央逃脫成
      功，並在附近加油站攔計程車離去，謝耀仁則為在場不詳
      姓名之毆打昏迷後押在屋外等情，業經證人甲○○、謝耀
      仁、簡秋央於偵查、原審審理中結證甚明，核與證人梁家
      豪、陳坤進證述相符，並有謝耀仁於萬民醫院診斷書1 紙
      附卷可稽。參諸渠3 人於偵、審中證述前後一致，在審理
      中經隔離訊問後證詞亦核相符，且其於細節、過程之描述
      指證歷歷，若非渠等親身經歷，實難自行憑空杜撰，堪認
      渠等所述應屬真實。該日詐賭事件談判破裂後，何慶國、
      蘇明發、黃正南等人即指示手下共十數名拉扯、包圍甲○○、謝耀仁、簡秋央3 人，不讓渠3 人離開一情，堪可認
      定，又上訴人丙○○係何慶國之手下，其為當場包圍眾人
      之一，當時其手上尚持有一把外型為手槍之物一事，業經
      證人甲○○、謝耀仁、簡秋央於原審當庭指證明確（見原
      審卷第71、102 、115 頁），是上訴人丙○○辯稱僅係何
      慶國之朋友，當天載何慶國到現場後，因何慶國喝醉，就
      載何慶國回家，後來又想回去看看，才在回去別墅路上遇
      見甲○○云云，要屬矯飾捏造之詞，不足採信。
（三）又甲○○、簡秋央、謝耀仁3 人四散逃逸後，甲○○即往
      別墅門口右邊果園方向逃跑，惟其不小心絆倒後，追隨在
      後之上訴人丙○○即以外型為手槍之物抵住其頭部，並以
      該物毆打其頭部左側，致其受有頭部外傷，因而血流滿面
      不敢抵抗，上訴人丙○○隨即以該外型為手槍之物抵住甲○○，並以甲○○手機叫計程車將甲○○載至何慶國位在
      岡山鎮某處房屋，途中並聯絡陳昱智前往該處，一至何慶
      國住處，上訴人丙○○與陳昱智即將甲○○強拉至屋內，
      惟因何慶國已酒醉，便由陳昱智駕車，2 人共同將甲○○
      載至乙○○住處，甲○○在該處更衣、敷藥後，因血流不
      止向上訴人丙○○要求就醫，惟上訴人、陳昱智以怕警察
      知道為由拒絕後，渠2 人即帶甲○○前往「協興藥局」包
      紮止血，嗣後甲○○再以身體虛弱為由要求進食，丙○○
      、陳昱智便帶甲○○至附近市場進食，甲○○見有機可乘
      ，待人潮漸多，乘機拿起攤販上之菜刀逃跑，上訴人丙○○見狀追上前將甲○○撲倒後，派出所警員據報前來將2
      人帶進派出所製作筆錄，惟在派出所內，因當時有民意代
      表跟其他人士前往關切，甲○○不敢說出實情，僅以傷害
      糾紛為由，與上訴人丙○○達成和解，方得安全離開等情
      ，業經證人甲○○於審理、偵查中證述甚明，並有甲○○
      傷勢照片9 張、甲○○使用手機通聯紀錄，和解書1 紙、
      臺南市立醫院甲○○病歷1 份等件附卷可稽（見第13487
      號偵卷第213-217 頁、第1764號偵卷第91-94 頁、偵抗字
      第4 號卷第5 頁、原審卷第137-141 頁），核諸證人甲○○所述於偵、審中前後一致，就被剝奪自由過程中與上訴
      人對話、互動情節，均能細數，其陳述於邏輯上亦符常情
      ，堪認其證詞之可信度極高。上訴人丙○○雖矢口否認甲○○頭部傷勢為其所造成，辯稱：我看見甲○○時，他就
      已經受傷了云云，惟參諸卷附之和解書係員警陸勇全製作
      ，其上記載「甲方丙○○與乙方甲○○，因細故致發生傷
      害拉扯情事，導致乙方頭部受傷... 」等語，有上開和解
      書附卷可稽，且在派出所和解時，上訴人丙○○亦曾當場
      承認甲○○頭部傷勢係其所造成，業經證人即警員陸勇全
      於原審審理中證述無訛（見原審卷第147 頁），足認上訴
      人丙○○所辯，純屬卸責之詞，不足採信。又在派出所和
      解當日，確有地方人士前來關心上訴人丙○○，亦經證人
      陸勇全證述在卷（見同上卷第146 、148 頁），亦核與上
      訴人丙○○供稱：甲○○丟1 把菜刀過來，我就追上去跟
      他扭打，後來警察就來了，我跟甲○○被帶進派出所，陳
      昱智回去找人來派出所等語，堪認相符（見第1620號偵緝
      卷第47頁背面）。足見上訴人丙○○在甲○○、簡秋央、
      謝耀仁3 人四散逃逸後，即承前與蘇明發、何慶國、黃正
      南等人之妨害自由犯意聯絡，在後追趕逃跑之甲○○，並
      於追到甲○○至其自派出所後各自離開之期間，均無讓甲○○自由離開之意思，並以強暴、脅迫之方法，剝奪甲○○之行動自由。辯護人雖辯稱：在計程車上、乙○○家中
      、協興藥局均有第3 人，甲○○為何不求救或逃跑，至警
      察局中，也不告訴警察其有受挾持之情事，反而與被告和
      解，可見其敘述不合常理云云，惟參以甲○○甫於眾人包
      圍下逃跑，隨即因絆倒而遭上訴人丙○○追上，並以外型
      為手槍之物毆打其頭部成傷，其內心自對上訴人丙○○等
      人多之勢力相當畏懼，且對上訴人丙○○所持外型為手槍
      之物有所顧忌，而不得不聽從上訴人丙○○指示不敢反抗
      ，此乃屬人之常情；又其手機遭上訴人丙○○取走，復為
      上訴人丙○○所挾持，而計程車司機、藥局老闆娘、經過
      路人並非其熟識之人，其在已遭上訴人丙○○毆打之情形
      下，恐懼上訴人丙○○再度對其有不利之舉動，在無足夠
      脫逃信心不敢輕舉妄動，亦屬當然；復參酌上訴人丙○○
      在前往何慶國住處時，即聯絡具有犯意聯絡之陳昱智前來
      幫忙開車，使其得以在後座壓制被害人，足見上訴人丙○○尚欲以人數多之優勢，使被害人不敢妄加抵抗；而甲○○、上訴人丙○○在進派出所後，隨即有地方人士前來關
      心上訴人丙○○，已如前述，是甲○○自不敢在當場說出
      實情，亦符常理。綜上，足認證人甲○○上開指證，要與
      常情相合，應值採信，上訴人丙○○確有非法剝奪甲○○
      自由之行為，堪以認定。
（四）又上訴人丙○○雖另辯稱：當天是載何慶國回去後，因為
      想看看事情發生什麼狀況，是否真的有詐賭，才再開何慶
      國另一台車回阿惠別墅，在走過去的田路上我遇到甲○○
      ，那時他已經受傷，我們就從旁邊的田裡走一段路回馬路
      上搭計程車，把何慶國的車丟在那裡，去何慶國的家，是
      因為甲○○要找何慶國講賠錢的事，我跟去是要去跟何慶
      國拿計程車錢，叫陳昱智去是因為怕何慶國抽屜沒錢，才
      叫他去預備，後來何慶國叫不起來，甲○○又不願意去醫
      院，我才想說帶他去乙○○家裡清洗一下，後來去敷藥，
      在市場吃東西時，我因甲○○說我也是跟他們一起詐賭的
      ，就罵甲○○，他拿刀要砍我，我們才進派出所云云置辯
      。惟查：上訴人丙○○若在談判過程中既已載何慶國回家
      ，衡諸該談判與上訴人丙○○未有關連，自始均未見其有
      進入該別墅內參與之情，亦未見其說明其有何當日夜半亟
      需知道結果之必要，是其豈有離開後，另換另一台何慶國
      之車無故再度前往談判現場之可能，顯見其係為虛構其與
      何慶國於發生衝突時業已離開現場，故為上開不實之詞。
      況依上訴人丙○○供稱，其在該日前僅在賭場見過甲○○
      ，與甲○○並不認識，是其在回阿惠別墅前遇見甲○○時
      ，豈有無故丟下何慶國車輛，逕自與受傷之甲○○搭計程
      車離開之理，其徒以：「因為那時我已經跟他走田路走很
      遠。」、「一半是好意，他受傷了，要帶他去看醫生，一
      半是想跟再看詐賭事情。」云云置辯，顯然悖於常情，不
      足採信。又另參以甲○○甫在談判過程中頭部受傷，又豈
      有在離開別墅後馬上前往何慶國家中要債之理，是上訴人
      丙○○所辯已違常情。又上訴人丙○○供稱：叫陳昱智前
      往何慶國住處係為支付計程車錢云云，此亦核與共同被告
      陳昱智於警詢中供稱：被告在電話中告訴我，有人開車撞
      到我，你開車載我到醫院敷藥等語不符（第17845 號卷第
      108 頁），顯見渠等所辯係屬捏造之語，均不足採信。又
      上訴人丙○○與甲○○若因細故在協興藥局附近市場起爭
      執，則甲○○持刀丟向上訴人丙○○後，又豈有向派出所
      方向逃跑之理，上訴人丙○○又有何在後追趕之必要，而
      同在場之陳昱智未一同進派出所說明，反而不理會上訴人
      丙○○，馬上離開現場，另外找人前往派出所處理等情（
      同上卷第109 頁），亦均與常情不符，足見上訴人丙○○
      、陳昱智所辯，純屬卸責之詞，要屬至謬，無由採信。
    綜上所述，因被害人被打至血流不止，而仍不能脫身，最後
    逃往派出所方向經警發現才解圍，足証被害人確有被挾持失
    去自由情事，事證明確，上訴人丙○○所辯係卸責之詞，不
    足採信，其犯行已堪認定。
二、核上訴人丙○○所為，係犯第302 條第1 項剝奪他人行動自
    由罪。公訴人認上訴人丙○○係犯同法第304 條之強制罪，
    尚有未合，惟因兩者基本社會事實同一，爰依法變更起訴法
    條。又上訴人丙○○與蘇明發、何慶國、黃正南、陳昱智（
    僅限於甲○○被害部分）及其他年籍姓名不詳之手下十餘名
    ，就上開剝奪他人行動自由犯行罪間，有犯意聯絡及行為分
    擔，應論以共同正犯。又渠等以一行為剝奪甲○○、謝耀仁
    、簡秋央（未遂）之行動自由，係一行為觸犯數罪名，為同
    種想像競合犯，應從一重論以剝奪他人行動自由既遂罪。上
    訴人丙○○與蘇明發、何慶國、黃正南及其他十餘名成年共
    犯，既共同基於妨害自由之犯意聯絡，著手強拉簡秋央至門
    外，簡秋央趁隙逃走，上訴人丙○○就此部分亦應論以剝奪
    他人行動自由未遂，起訴書雖未論及此部分事實，惟此部分
    既與起訴部分，有裁判上一罪關係，自為起訴效力所及，法
    院自得併予審判。
三、原審予以論科，固非無見，惟查上訴人丙○○聯絡具犯意聯
    絡之陳昱智前往何慶國住處，渠等即共同將甲○○強拉至屋
    內，惟因何慶國已酒醉叫不起來，何慶國當時並未說：「把
    他拖出去，挖個洞埋掉」等語，何慶國此恐嚇部分已經原審
    判決無罪，原判決遽認上訴人丙○○等有此部分恐嚇行為，
    尚有未洽，上訴人丙○○上訴否認犯罪，雖無理由，惟原判
    決既有可議，自應予撤銷改判。審酌上訴人丙○○與被害人
    素不相識，前無仇隙，竟因詐賭糾紛，而共同與蘇明發等人
    ，以暴力手段妨害被害人之行動自由，並將被害人毆打至血
    流不止，犯後一味飾詞矯飾卸責，態度不佳，顯無悔意，復
    斟酌被害人所受損害，嗣後已與被害人和解，有和解書可憑
    ，及其犯罪動機、目的、手段等一切情狀，量處有期徒刑1
    年。另上訴人丙○○持以毆打被害人外型似手槍之物，並未
    扣案，且無證據證明為上訴人丙○○或其他共犯所有，爰不
    為沒收之諭知，附此敘明。
據上論結，應依刑事訴訟法第369 條第1 項前段、第364 條、第
299 條第1 項前段、第300 條，刑法第28條、第302 條第1 項、
第55條，判決如主文。
本案經檢察官林應華到庭執行職務。
中    華    民    國    99    年    7     月    6     日
                  刑事第八庭    審判長法  官  洪兆隆
                                      法  官  郭玫利
                                      法  官  張盛喜
以上正本證明與原本無異。
如不服本判決應於收受本判決後10日內向本院提出上訴書狀，其
未敘述上訴理由者，並得於提起上訴後10日內向本院補提理由書
狀（均須按他造當事人之人數附繕本）「切勿逕送上級法院」。
中    華    民    國    99    年    7     月    6     日
                                      書記官  黃一秋
附錄本件判決論罪科刑法條：
中華民國刑法第302條第1項
（剝奪他人行動自由罪）
私行拘禁或以其他非法方法，剝奪人之行動自由者，處5 年以下
有期徒刑、拘役或3 百元以下罰金。

司法院資訊處製作；財團法人民間司法改革基金會備份。
